---
title: "Instructions pour faire tourner les Codes MomentEstimation " 
author: "Sophie Donnet"
date: "2023-03-09"
output: html_document
---

```{r setup, include=FALSE}
knitr::opts_chunk$set(echo = TRUE)
```


# Avant de commencer


## Environnement

Tout tourne sous R. 
Donc 1/ installer R et 2/ l'ide R studio

## Récupérer les fichiers. 

Ils sont sous github.  https://github.com/Sophiedonnet/CodeCinetiqueRibosome
Vous êtes listés comme collaborateurs. De mon côté pour manipuler et communiquer avec Github j'utilise une interface. [Github desktop](https://desktop.github.com/) est bien. 

Donc **à la première utilisation**, 

1/ Installer github desktop

2/ Cloner notre répertoire. Il sera dans vos fichiers. 

3/ Quand vous aurez fait vos modifs, aller dans github desktop, 
    - committer les changements ( = garder en mémoire des différents changements faits dans les fichiers)
    - pusher sur github (envoie les changements au serveur). Ca apparaîtra sur github et donc permet aux autres de les récupérer. 
    
On peut toujours annuler, revenir en arrière et récupérer des vieilles versions. 

Pour **les utilisations suivantes, toujours puller avant de commencer à travailler**
Ca permettra à tout le monde de travailler sur la dernière version. 

On est prêts à faire tourner les codes.  Pour commencer, ouvrir le fichier-projet `CodeCinetique.Rproj`. Ca ouvre Rstudio dans le bon répertoire. 



## Installer les packages utiles : 

### A faire une seule fois.

```{r install packages, eval = FALSE}
install.packages("ggplot2") # pour les graphes
install.packages("dplyr")  #manipulation de tableau de données
install.packages("emg") # fonction pour l'exponentiallly modified gaussian
```

Sur ordi de Karen, installer packages par ligne de commande `conda install -c r r-pacakge`



# Faire tourner les calculs 
Ouvrir le fichier `essai_MomentEstimator_dataKarenComplete.R`


NB : Ctrl + Entrée permet d'excuter une commnde. 


### Ensuite 










